臺灣高等法院刑事判決
110年度上訴字第1077號
上  訴  人  臺灣臺北地方檢察署檢察官
上  訴  人  
即  被  告  翁方彬
被      告  薛義雄
上列上訴人等因被告等妨害公務案件，不服臺灣臺北地方法院10
9年度易字第400號，中華民國110年1月14日第一審判決（起訴案
號：臺灣臺北地方檢察署109年度偵字第6498號），提起上訴，
本院判決如下：
    主  文
原判決關於翁方彬部分撤銷。
翁方彬犯隱匿公務員職務上掌管之物品罪，處有期徒刑陸月，如
易科罰金，以新臺幣壹仟元折算壹日。
其他上訴駁回。
    事  實
一、翁方彬具有律師資格，前因薛義雄涉犯貪污治罪條例等案件
    ，經臺灣臺北地方檢察署以102年度偵字第6097號偵查，受
    薛義雄委任為辯護人，而於民國102年7月2日上午11時13分
    許，在臺北市○○區○○路000號臺灣臺北地方檢察署第三偵查
    庭陪訊，經檢察官當庭勘驗法務部調查局臺北市調查處於10
    2年3月6日扣押之皮包1只，並清點、確認其內容物。翁方彬
    明知檢察官自該皮包取出、提示之元大商業銀行國內匯款申
    請書（以下簡稱匯款書）2紙，係法務部調查局調查薛義雄
    涉嫌貪污治罪條例等刑事案件之證物，並經扣押為公務員職
    務上掌管之物品，竟基於隱匿公務員職務上掌管物品及刑事
    證據之犯意，利用勘驗過程檢察官清點皮包內其他扣押物品
    之機會，於檢視匯款書2紙後，將之放入右側褲子口袋內，
    以此方式隱匿之。嗣因檢察官清點證物完畢整理扣案物品時
    ，未見匯款書2紙，詢問在場之人，翁方彬始予取出交還。
二、案經臺灣臺北地方檢察署檢察官自動檢舉偵查起訴。
    理  由
甲、有罪部分：
壹、證據能力：
    本件認定犯罪事實所引用之證據，皆無證據證明係公務員違
    背法定程序所取得。又檢察官、被告翁方彬於本院準備程序
    及審理時均同意作為證據（本院卷第64、65、105、106頁）
    ，本院審酌該等證據製作時之情況，尚無顯不可信與不得作
    為證據之情形，亦無違法不當與證明力明顯過低之瑕疵，且
    與待證事實具有關聯性，認為以之作為證據應屬適當，依刑
    事訴訟法第158條之4反面解釋及第159條之5規定，認均有證
    據能力。
貳、實體部分：
一、認定犯罪事實之證據及理由：
　  訊據被告翁方彬坦承隱匿公務員職務上掌管物品之犯罪事實
    ，惟矢口否認有何隱匿刑事證據之犯行，辯稱：102年7月2
    日檢察官提訊薛義雄，是該案偵查中第一次將扣案皮包打開
    ，旨在清點、確認內容物，尚未開始訊問，我從匯款書上的
    金額有尾數，判斷與薛義雄所涉行賄、賭博案件無關，即留
    供日後主張債權使用，不曉得匯款書是該刑事案件的證據，
    所以當場還主動說出「這個是水單」這樣的話云云。經查：
　㈠上揭事實（除關於隱匿刑事證據部分），業據被告翁方彬於
    本院審理時坦承不諱（本院卷第63、107頁），核與證人即
    同案被告薛義雄於檢察官訊問及原審審理時證述之情節大致
    相符（臺灣臺北地方檢察署108年度律他字第35號偵查卷宗
    【下稱律他卷】第139至140頁、臺灣臺北地方檢察署109年
    度偵字第6498號偵查卷宗【下稱偵卷】第26頁、原審109年
    度易字第400號刑事卷宗【下稱原審卷】第289至291頁），
    並有元大銀行國內匯款申請書2張、臺灣臺北地方檢察署102
    年度偵字第6097號起訴書、臺灣臺北地方法院102年度金重
    訴字第18號、102年度訴字第704號刑事判決、臺灣臺北地方
    法院102年度聲搜字第541號搜索票、法務部調查局搜索扣押
    筆錄、扣押物品目錄表附卷可資佐證（律他卷第17至18、63
    至130頁，原審卷第17至189、219至224頁）。復經原審勘驗
    臺灣臺北地方檢察署第三偵查庭102年7月2日偵訊光碟顯示
    ，薛義雄依檢察官指示打開扣案皮包1只，將皮包內物品全
    數倒出在應訊台桌面，於11：26：51從桌上拿起折起來的匯
    款書2張打開觀看（擷圖一），被告翁方彬站在薛義雄右側
    ，於11：26：57表示：「這水單啦」，隨即將匯款書2張接
    過去檢視內容（擷圖二、三），此時檢察官繼續與薛義雄核
    對皮包倒出之物品，被告翁方彬於11：27：24將匯款書拿在
    右手，於11：28：31將右手垂放身側（擷圖七、八），於11
    ：28：35將右手匯款書放入口袋中（擷圖九），11：28：50
    被告翁方彬轉身徘徊，再轉過身時其右手已伸出口袋垂放身
    側，手中已無匯款書（擷圖十、十一），有原審勘驗筆錄及
    擷取畫面在卷足稽（原審卷第236至240、245至257頁），被
    告翁方彬於庭訊中之11時26分57秒接手匯款書2紙後，於11
    時28分35秒將之收入個人褲子右側口袋內，過程中未為在場
    檢察官、書記官、法警發現，自屬隱匿。以上俱徵被告翁方
    彬此部分任意性自白與事實相符。
　㈡次以，刑法第165條湮滅刑事證據罪，係指偽造、變造、湮滅
    或隱匿關係他人刑事被告案件之證據，而所謂刑事被告案件
    ，係指因告訴、告發、自首等情形，已開始偵查後之他人刑
    事案件而言。薛義雄前因貪污治罪條例等案件，經法務部調
    查局臺北市調查處於102年3月6日上午11時45分許，在桃園
    市○○區○○○路000巷00號執行搜索，扣得皮包1只等共9項物品
    後，由臺灣臺北地方檢察署於102年3月13日以102年度偵字
    第6097號分案偵查，有前開法務部調查局搜索扣押筆錄、扣
    押物品目錄表及臺灣臺北地方檢察署102年度偵字第6097號
    偵查卷宗封面存卷為憑（原審卷第221至225頁），其扣案物
    品不論經檢察官、法院調查結果，對涉案被告為有利、不利
    或與犯罪事實有關、無關之認定，形式上均屬薛義雄涉犯貪
    污治罪條例等案件刑事訴訟中可以作為認定犯罪事實、裁量
    刑罰之資料，自屬關係他人刑事被告案件之證據。被告翁方
    彬於該刑事案件既受薛義雄委任為辯護人，且於102年7月2
    日偵查庭開庭之初，即經檢察官告知薛義雄：「來，提示扣
    押物，請你看一下這個是當初，這個在哪邊扣到的東西?請
    你看一下」，並開啟扣案皮包倒出含本件匯款書在內之外幣
    、存摺等各式物品，此經原審勘驗偵訊光碟在卷（原審卷第
    236至238頁），當然知悉上開皮包內之物品，悉屬薛義雄涉
    嫌貪污治罪條例等刑事案件經查扣之證據，被告翁方彬於檢
    察官訊問時亦坦承：我知道那是證據等語（律他卷第58頁）
    ，其明知本件匯款書係薛義雄為刑事被告之證據，仍予隱匿
    ，足以妨害檢察官或法官調查該項證據與薛義雄所涉犯罪事
    實、裁量刑罰之關聯性，自已該當刑法第165條隱匿刑事證
    據之要件。被告翁方彬否認上情，以檢察官就扣案匯款書尚
    未開始調查，不能判斷與薛義雄犯罪之關聯性云云，執為抗
    辯，尚乏所據。
　㈢綜上，本案事證明確，被告翁方彬犯行堪予認定，應依法論
    科。
二、刑法第2 條第1 項規定「行為後法律有變更者，適用行為時
    之法律。但行為後之法律有利於行為人者，適用最有利於行
    為人之法律」，係規範行為後法律變更所生新舊法比較適用
    之準據法；該條規定所稱「行為後法律有變更者」，包括犯
    罪構成要件有擴張、減縮，或法定刑度有變更等情形。故行
    為後應適用之法律有上述變更之情形者，法院應綜合其全部
    罪刑之結果而為比較適用。惟若新、舊法之條文內容雖有所
    修正，然其修正內容與罪刑無關，僅為文字、文義之修正、
    條次之移列，或將原有實務見解及法理明文化等無關有利或
    不利於行為人之情形，則非屬上揭所稱之法律有變更，亦不
    生新舊法比較之問題，而應依一般法律適用原則，逕行適用
    裁判時法（最高法院107 年度台上字第4438號判決意旨參照
    ）。被告翁方彬行為後，刑法第165條規定雖於108 年12月2
    5日經總統公布修正，於同年月27日施行，惟修正後之規定
    係依刑法施行法第1 條之1 第2 項本文，將原本按銀元計算
    之罰金修正為新臺幣數額，其修正結果不生有利或不利於行
    為人之情形，自非法律變更，當亦不生新舊法比較問題，應
    依一般法律適用原則，逕行適用裁判時法。
三、論罪：
　㈠扣案匯款書2張，係關係薛義雄刑事被告案件之證據，並經扣
    押，為公務員職務上掌管之物品，被告翁方彬予以隱匿，核
    其所為，係犯刑法第138條之隱匿公務員職務上掌管之物品
    罪及同法第165條之隱匿刑事證據罪。
　㈡被告翁方彬以一隱匿行為，同時觸犯隱匿公務員職務上掌管
    物品及隱匿刑事證據二罪，為想像競合犯，應依刑法第55條
    規定，從一重之隱匿公務員職務上掌管物品罪處斷。檢察官
    雖未就被告翁方彬隱匿公務員職務上掌管物品犯行提起公訴
    ，然此部分與前開經起訴論罪之隱匿刑事證據之犯罪事實有
    想像競合之裁判上一罪關係，復經告知被告翁方彬罪名及權
    利（本院卷第62、104頁），無礙被告翁方彬防禦權之行使
    ，本院自應併予審理。
四、撤銷原判決之理由及科刑審酌事由：
　㈠原審以被告翁方彬犯隱匿公務員職務上掌管之物品罪，事證
    明確，予以論科，固非無見。惟查：
　⒈扣案匯款書係薛義雄涉嫌貪污治罪條例等刑事案件之證據，
    被告翁方彬於該刑事案件為薛義雄之辯護人，明知上開匯款
    書為關係薛義雄刑事被告案件之證據，仍予隱匿，足以妨害
    司法調查，自已該當刑法第165條隱匿刑事證據罪之要件，
    原審以被告翁方彬主觀上未能認知本件匯款書為刑事證據，
    就所涉隱匿刑事證據部分認不能成立犯罪，不另為被告翁方
    彬無罪之諭知，非無違誤。
　⒉被告翁方彬係於本案行為後，始因非公務員洩漏國防以外之
    秘密文書罪，經法院判處有期徒刑6月確定，有本院被告前
    案紀錄表在卷足稽，且被告翁方彬於本院審理時就其隱匿匯
    款書之客觀犯罪事實及所犯隱匿公務員職務上掌管之物品罪
    名自白犯罪，原審未及審酌，以被告翁方彬否認犯行，且前
    有利用擔任律師工作機會，涉犯洩漏國防以外秘密罪之前案
    紀錄，作為加重易科罰金折算標準之理由，容有未恰。
　⒊從而，被告翁方彬以原審諭知易刑處分不當提起上訴，雖非
    無由，然既有上開違誤，應由本院將原判決關於被告翁方彬
    部分予以撤銷改判。
　㈡爰以行為人之責任為基礎，審酌被告翁方彬具有律師資格，
    熟稔法令規定，竟利用檢察官勘驗、清點扣案物品之機會，
    將公務員職務上掌管及其當事人薛義雄為刑事被告案件之證
    據匯款書予以隱匿，妨害檢察官調查證據之偵查權有效行使
    ，法治觀念不足，應嚴予非難，兼衡被告翁方彬之素行，於
    本院審理時自承之智識程度，從事律師職業之工作狀況，個
    人身心健康條件與扶養親屬之家庭生活情形（本院卷第111
    頁），及被告翁方彬犯罪之動機、目的、手段，復念被告翁
    方彬隱匿上開匯款書，於當次庭訊結束前，檢察官清點證物
    察覺有異時，即將之取出交還，對國家司法權之行使未生進
    一步損害，暨被告翁方彬於本院審理時坦承部分犯行之犯後
    態度等一切情狀，量處如主文第二項所示之刑，並諭知易科
    罰金之折算標準，資為懲儆。
乙、無罪部分：
一、公訴意旨略以：被告薛義雄前因涉犯貪污治罪條例等案件，
    經本署檢察官以102年度偵字第6097號等偵辦，被告翁方彬
    為執業律師，於上開案件擔任被告薛義雄之辯護人。於民國
    102年7月2日上午11時許，該案承辦檢察官在本署第三偵查
    庭內，偵查上開案件，並提示該案扣押物予被告薛義雄檢視
    閱覽之際，被告薛義雄明知其中一項扣押物即元大商業銀行
    國內匯款申請書2紙（匯款人為薛義雄，受款人為劉宸誌）
    ，係關於被告薛義雄、劉宸誌於該案共犯賭博罪行之證據，
    竟仍與被告翁方彬共同基於隱匿刑事案件證據之犯意聯絡，
    趁該案承辦檢察官不注意之際，由被告薛義雄逕自將該匯款
    申請書2紙轉交付予被告翁方彬，再由被告翁方彬將之放入
    其右側褲子口袋內而隱匿之。因認被告薛義雄涉犯刑法第16
    5條之隱匿刑事證據罪嫌。
二、按犯罪事實應依證據認定之，無證據不得認定犯罪事實，刑
    事訴訟法第154 條第2 項定有明文。又檢察官就被告犯罪事
    實，應負舉證責任，並指出證明之方法，同法第161 條第1
    項亦有明文規定。因此，檢察官對於起訴之犯罪事實，應負
    提出證據及說服之實質舉證責任。刑事訴訟法上所謂認定犯
    罪事實之證據，係指足以證明被告確有犯罪行為之積極證據
    而言，該項證據必須適合於被告犯罪事實之認定，始得採為
    斷罪之資料（最高法院69年台上字第4913號判例意旨參照）
    。
三、公訴意旨認被告薛義雄涉犯隱匿刑事證據罪嫌，係以被告薛
    義雄、翁方彬之供述、臺灣臺北地方檢察署102年度偵字第6
    097號等起訴書、扣案匯款書、錄影光碟及勘驗筆錄等，為
    主要論據。訊據被告薛義雄堅詞否認有何隱匿刑事證據犯行
    ，辯稱：102年7月2日偵查庭中，檢察官取出扣案皮包內之
    物品，我拿起匯款書檢視時，翁方彬接手過去查看，我就繼
    續與檢察官一起清點外幣，根本不知道翁方彬把匯款書收入
    自己口袋，我也沒有用任何言語或肢體動作明示、暗示要翁
    方彬隱匿匯款書等語。
四、經查：
　㈠被告薛義雄前因涉犯貪污治罪條例等案件，於102年7月2日上
    午11時13分許，在臺北市○○區○○路000號臺灣臺北地方檢察
    署第三偵查庭應訊，被告翁方彬為選任辯護人在場陪訊，而
    於檢察官勘驗法務部調查局臺北市調查處於102年3月6日扣
    押之皮包1只時，將皮包內之匯款書2紙收入自己口袋予以隱
    匿之事實，業經本院認定如前。
　㈡惟按刑法第165條所謂湮滅、隱匿關係他人刑事被告案件之證
    據，必以所湮滅、隱匿者非其本人犯罪之證據為要件，否則
    縱與其他共同被告有關，亦難論以湮滅、隱匿刑事證據罪名
    （最高法院94年度台上字第5721號判決意旨參照），可知刑
    法第165條湮滅刑事證據罪之行為主體必須排除犯罪行為人
    本身，是其條文明定為「關係『他人』刑事被告案件之證據」
    ，本件匯款書2紙既係關係被告薛義雄本人刑事被告案件之
    證據，被告薛義雄縱有共同隱匿之行為，亦不得以刑法第16
    5條隱匿刑事證據之罪名相繩。
　㈢被告翁方彬於當日偵查庭中，雖有將匯款書2紙放入褲子口袋
    內加以隱匿之行為，然該次庭期係檢察官提解被告薛義雄到
    庭後，當庭提示扣案皮包倒出內容物進行清點，被告薛義雄
    從桌上拿起匯款書觀看後，被告翁方彬即予接手，此經原審
    勘驗偵訊光碟無誤（原審卷第239頁），而被告翁方彬於偵
    審過程始終供稱：薛義雄是我認識很多年的好朋友，那天我
    從薛義雄手中接過兩張匯款書，他沒有說任何話，只是拿給
    我看，讓我檢視、表示意見，我認為匯款書是類似債權憑證
    的東西，就順手放到口袋，以便日後若要主張債權可以使用
    ，這是我個人的錯誤行為等語（律他卷第34、58頁、原審卷
    第206、209、295頁、本院卷第109頁），況依原審勘驗前開
    偵訊光碟結果，被告薛義雄於被告翁方彬接手匯款書後，即
    繼續與檢察官清點扣案皮包內之其他物品（原審卷第235至2
    44頁），直至被告翁方彬將匯款書收入口袋，過程中未見被
    告薛義雄有何刻意轉移在場人員注意之情況，實難認被告薛
    義雄就被告翁方彬隱匿匯款書之行為確有授意或默契。至被
    告薛義雄固有將匯款書轉交被告翁方彬之舉動，惟被告翁方
    彬於上開案件既受被告薛義雄委任為辯護人，被告薛義雄將
    檢察官提示之證據交辯護人辨識閱覽，並未超出訴訟防禦權
    正當行使範疇，不能據此逕認被告薛義雄有將匯款書交被告
    翁方彬隱匿之犯意聯絡、行為分擔。
五、本件依檢察官所舉事證，尚不足使所指被告薛義雄隱匿上開
    匯款書之犯罪事實達於無所懷疑，而得確信為真實之程度，
    核屬犯罪不能證明，本於「罪證有疑、利於被告」之原則，
    應就被告薛義雄部分為無罪之諭知，以昭審慎。
六、維持原判決之理由：
　㈠原審同此認定，以不能證明被告薛義雄有檢察官所指隱匿本
    件匯款書之犯罪事實，為被告薛義雄無罪之判決，經核並無
    違誤。
　㈡檢察官上訴意旨略以：依原審勘驗偵訊光碟結果，被告薛義
    雄未經檢察官同意，將扣案匯款書交付被告翁方彬，過程中
    二人確有交談，且於檢察官遍尋匯款書無著時，被告薛義雄
    明知曾將之交付被告翁方彬，卻未就此詢問被告翁方彬，顯
    見二人至少有默示之犯意聯絡，原審未察，遽為被告薛義雄
    無罪之判決，容有未恰。
　㈢然查，依原審勘驗前開偵訊光碟顯示，檢察官當次偵查庭旨
    在與被告薛義雄確認扣案皮包之內容物，乃將皮包內物品全
    數放置在應訊台桌面上，供被告薛義雄清點確認，當庭指示
    ：「我們只是要檢視一下裡面有什麼啦，因為你不檢視我也
    不知道我要怎麼入庫啊」、「我就是要跟你確認，因為這個
    東西就是說如果將來是跟本案有關的，如果是跟本案犯行有
    關，那就可能是供犯罪所用之物或犯罪所得之物，那如果是
    跟本案無關，這個我們都要了解」（原審卷第238、239、25
    1至255頁），此外並無任何禁止當事人或辯護人接觸證物之
    諭令。而被告薛義雄拿起匯款書檢視時，被告翁方彬即伸手
    自被告薛義雄手中接過匯款書，二人雖有受付匯款書之動作
    ，惟被告翁方彬於該案件偵查中本即為被告薛義雄之選任辯
    護人，其接手證物加以檢視，以利後續答辯，並無違常之處
    ，尚難憑此認定被告薛義雄主觀上有交被告翁方彬隱匿該匯
    款書之意思。且被告翁方彬接手匯款書後，被告薛義雄即繼
    續與檢察官清點桌面其他物品，並無異狀（原審卷第247至2
    55頁）。況該次偵查庭係檢察官當庭提示扣案證物予被告薛
    義雄清點、確認，被告薛義雄經提解到庭，應無從預見具有
    律師資格之辯護人會有當庭將扣案證物收歸自己持有加以隱
    匿之異常舉動，而對被告翁方彬將匯款書收入自己口袋之行
    為，有所認識，則被告薛義雄於檢察官質問匯款書所在時，
    未認與其辯護人有關，乃未向被告翁方彬確認，自無悖於常
    情，不能據此認定被告薛義雄就被告翁方彬隱匿匯款書之行
    為，有默示之犯意聯絡。
　㈣本案依卷存事證，不能認定被告薛義雄確有檢察官所指隱匿
    匯款書之犯罪事實，自應為被告薛義雄無罪之判決。檢察官
    就被告薛義雄部分仍執前詞提起上訴，為無理由，應予駁回
    。
據上論斷，應依刑事訴訟法第368條、第369條第1項前段、第364
條、第299條第1項前段，刑法第138條、第165條、第55條、第41
條第1項前段，刑法施行法第1條之1第1項，判決如主文。
本案經檢察官黃逸帆提起公訴，檢察官蒲心智提起上訴，由檢察
官林黛利到庭執行職務。
中　　華　　民　　國　　110 　年　　5 　　月　　26　　日
　　　　　　　　　刑事第三庭    審判長法　官  張惠立　
　　　　　　　　　                    法  官  劉兆菊
　　　　　　　　　                    法  官  廖怡貞
以上正本證明與原本無異。
薛義雄部分不得上訴。　　　　　　　　　
翁方彬部分，如不服本判決，應於收受送達後20日內向本院提出
上訴書狀，其未敘述上訴之理由者並得於提起上訴後20日內向本
院補提理由書（均須按他造當事人之人數附繕本）「切勿逕送上
級法院」。
 　　　　　　　　                     書記官  劉芷含  
中　　華　　民　　國　　110 　年　　5 　　月　　26　　日
附錄本案論罪科刑法條全文：
中華民國刑法第138條
（妨害職務上掌管之文書物品罪）
毀棄、損壞或隱匿公務員職務上掌管或委託第三人掌管之文書、
圖畫、物品，或致令不堪用者，處5年以下有期徒刑。

中華民國刑法第165條
偽造、變造、湮滅或隱匿關係他人刑事被告案件之證據，或使用
偽造、變造之證據者，處2年以下有期徒刑、拘役或1萬5千元以
下罰金。